臺灣臺中地方法院刑事判決　　　　　　　　　　　　　九十三年度易字第五七八號
　　公　訴　人　臺灣臺中地方法院檢察署檢察官
　　被　　　告　乙○○
　　選任辯護人　王叔榮律師
　　　　　　　　魏其村律師
右列被告因偽造文書等案件，經檢察官提起公訴（九十二年度偵字第一五七六八號）
，本院判決如左：
    主  文
乙○○共同明知為不實之事項，而使公務員登載於職務上所掌之公文書，足以生損害
於公眾及他人，累犯，處有期徒刑陸月，如易科罰金，以參佰元折算壹日。
    事  實
一、(一)、緣甲○○（待通緝到案後，另行審結）、乙○○二人共同基於使公務員登載
    不實之犯意聯絡，於八十八年七月十日，將甲○○所有臺中縣潭子鄉○○段二六
    七之五地號土地，及坐落該土地上之同段九九二建號建物（門牌號碼：臺中縣潭
    子鄉○○路○段二五八巷十二號），以虛偽買賣而使公務員登載不實之手段，移
    轉登記予乙○○所有。甲○○、乙○○二人所共犯之使公務員登載不實犯行，隨
    經本院於八十九年八月十五日，以八十九年度訴字第一○三九號各判處有期徒刑
    六月、四月，嗣經臺灣高等法院臺中分院於九十年一月十一日，以八十九年度訴
    字第一九七四號駁回上訴，而告確定。甲○○、乙○○二人並均於九十年三月十
    三日，易科罰金執行完畢。另經本院於九十年七月二十七日，以九十年重訴字第
    二一六號民事判決判命乙○○應將上開虛偽買賣之不動產所有權移轉登記，予以
    塗銷確定。隨由乙○○於九十年四月九日，自行委託陳玉員，轉委託張妙惠，代
    為向地政機關，申請辦理塗銷上開虛偽所有權移轉之登記。而於同年月十一日，
    經臺中縣雅潭地政事務所將上開房地回復登記為甲○○所有。(二)、詎甲○○、乙○○二人猶不知悔改，均明知甲○○與渠前妻丁○○因損害賠償、離婚等民事事
    件，業經本院於八十九年一月二十日、九十年一月二十九日，分別以八十八年度
    訴字第三六一九號、八十九年度婚字第三四○號民事判決，判命甲○○應給付丁○○新臺幣（下同）九十萬元、一百萬元及法定遲延利息，且均已經確定。該二
    人竟共謀另行起意，於債務人甲○○將受強制執行之際，共同基於意圖損害債權
    人丁○○之債權及使公務員登載不實之犯意聯絡，於九十一年十二月四日，再次
    以虛偽買賣之相同手段，共同利用不知情之土地登記專業代理人丙○○，轉委託
    不知情之陳玉員，代為向地政機關，申請將甲○○所有上開房地，移轉登記為乙○○所有，致該管臺中縣雅潭地政事務所不知情之成年承辦人員於同年月十二日
    ，將上開房地之所有權移轉原因為買賣之不實事項，登載於職務上所掌之土地登
    記簿等公文書上。以此方式，處分債務人甲○○所有上開財產，足以生損害於債
    權人丁○○，及地政機關對於不動產登記管理之正確性。
二、案經丁○○訴請臺灣臺中地方法院檢察署檢察官偵查起訴。
    理  由
一、(一)、訊據被告乙○○固不否認：１、其與同案被告甲○○業經本院於八十九年八
    月十五日，以八十九年度訴字第一○三九號各判處有期徒刑六月、四月，嗣經臺
    灣高等法院臺中分院於九十年一月十一日，以八十九年度訴字第一九七四號駁回
    上訴，而告確定。二人並均於九十年三月十三日，易科罰金執行完畢。其另經本
    院於九十年七月二十七日，以九十年重訴字第二一六號民事判決判命應將上開虛
    偽買賣之不動產所有權移轉登記，予以塗銷確定。隨由其於九十年四月九日，自
    行申請辦理塗銷上開虛偽所有權移轉之登記，而於同年月十一日，經臺中縣雅潭
    地政事務所將上開房地回復登記為同案被告甲○○所有。２、其曾於右揭時地，
    與同案被告甲○○共同委託案外人即土地登記專業代理人丙○○，轉委託案外人
    陳玉員，代為向地政機關，申請將同案被告甲○○所有上開房地之所有權，移轉
    登記予其，並已完成所有權移轉登記之事實。但矢口否認有何偽造文書與損害債
    權之犯行，辯稱：係因案外人第七商業銀行告知其：當初同案被告甲○○以名義
    所借之貸款三百六十萬元，並未依約繳付本金利息，因其為上開貸款之主債務人
    （連帶保證人為同案被告甲○○），故須代同案被告甲○○清償上開貸款債務。
    另同案被告甲○○積欠其一百萬元債務無力償還，其始與同案被告甲○○協議由
    其為渠代償上開銀行貸款債務後，再由其取得上開房地之所有權。其係以五百萬
    元之代價，向同案被告甲○○購買上開房地，其等間之買賣並非屬虛偽，而係真
    實。付款方式為：於簽約當日，其先以同案被告甲○○積欠之一百萬元債務抵償
    一百萬元訂金。之後，再由其代同案被告甲○○償付案外人即上開房地之第一順
    位抵押權人第七商業銀行三百七十八萬元之貸款。最後，再由其給付二十二萬元
    之尾款予同案被告甲○○（另同時出借七十八萬元予同案被告甲○○，故共計匯
    付同案被告甲○○一百萬元）。其委託案外人丙○○代為辦理上開房地之所有權
    移轉登記時，有特別詢問案外人丙○○：本件買賣有無問題？經案外人丙○○告
    知：並無問題等語後，其始決意與同案被告甲○○為上開房地之買賣云云。(二)、
    惟查：１、同案被告甲○○、被告二人共同基於使公務員登載不實之犯意聯絡，
    於八十八年七月十日，將甲○○所有臺中縣潭子鄉○○段二六七之五地號土地，
    及坐落該土地上之同段九九二號建號建物（門牌號碼：臺中縣潭子鄉○○路○段
    二五八巷十二號），以虛偽買賣而使公務員登載不實之手段，移轉登記予乙○○
    所有。同案被告甲○○、被告乙○○二人所共犯之使公務員登載不實罪，隨經本
    院於八十九年八月十五日，以八十九年度訴字第一○三九號各判處有期徒刑六月
    、四月，嗣經臺灣高等法院臺中分院於九十年一月十一日，以八十九年度訴字第
    一九七四號駁回上訴，而告確定。同案被告甲○○、被告二人並均於九十年三月
    十三日，易科罰金執行完畢。另經本院於九十年七月二十七日，以九十年重訴字
    第二一六號民事判決判命被告應將上開虛偽買賣之不動產所有權移轉登記，予以
    塗銷確定。隨由被告於九十年四月九日，自行委託案外人陳玉員，轉委託案外人
    張妙惠，代為申請辦理塗銷上開虛偽所有權移轉之登記，而於同年月十一日，經
    臺中縣雅潭地事務所將上開房地回復登記為同案被告甲○○所有等情，除為被告
    所自承外，並有被告、同案被告甲○○二人之臺灣高等法院被告全國前案紀錄表
    二紙（參本院卷（一）第五頁至第一四頁），上開刑事判決二份，上開民事判決
    、確定證明書各一紙（參九十二年度偵字第一五七六八號偵查卷第二二頁至第四
    七頁），臺中縣雅潭地政事務所九十三年五月十九日（九三）雅地登字第○九三
    一○○四五二六號函檢附之移轉登記資料（參本院卷（一）第二三四頁至第二四
    八頁）在卷可稽。２、被告上開使公務員登載不實之犯行，係因同案被告甲○○
    與告訴人即渠前妻丁○○因損害賠償、離婚等民事事件，業經本院於八十九年一
    月二十日、九十年一月二十九日，分別以八十八年度訴字第三六一九號、八十九
    年度婚字第三四○號民事判決，判命甲○○應給付丁○○九十萬元、一百萬元，
    且均已經確定後，經告訴人提起出告訴後，始經法院對被告論罪科刑。準此，被
    告在歷經上開刑事案件之偵查及一、二審之審理程序後，其對於：同案被告與告
    訴人間之上開民事事件均已告確定，且同案被告甲○○係屬債務人，即將受強制
    執行之事實，應已知悉。３、被告曾於九十一年十二月四日，與同案被告甲○○
    共同委託案外人即土地登記專業代理人丙○○，轉委託案外人陳玉員，代為向地
    政機關，申請將同案被告甲○○所有上開房地之所有權，移轉登記予其，並已於
    同年月十二日，完成所權移轉登記等情，除為被告所自承外，核與證人丙○○於
    九十三年五月四日本院審理之結述（參本院卷（一）第一一○頁以下）相符，尚
    有臺中縣雅潭地政事務所九十三年五月十九日（九三）雅地登字第○九三一○○
    四五二六號函檢附之移轉登記資料（參本院卷（一）第二四九頁至第二六二頁）
    在卷可稽。４、證人丙○○於九十三年五月四日本院審理時，結稱：彼並未告知
    被告與同案被告甲○○上開所有權移轉，並無問題。彼僅係代為辦理移轉登記之
    申請手續而已，相關細節均由被告與同案被告甲○○先行洽談完畢。因為被告與
    同案被告甲○○為結拜兄弟，已就相關買賣條件談妥，始交由彼辦理，故彼就買
    賣細節均不知情，且亦記不得（參本院卷（一）第一一一頁至第一一七頁）等語
    ，核與被告辯稱：係證人丙○○告知：並無問題云云後，其始願意以上開條件，
    向同案被告甲○○購買上開房地云云，不相吻合。且同案被告甲○○經檢察官及
    本院傳喚、拘提，均未到庭，無從印證被告上開所辯屬實。５、被告購買上開房
    地後，淪為空屋，並未有人進入居住，被告僅偶而至該處暫住等情，業據被告供
    承在卷（參九十二年度偵字第一五七六八號偵查卷第六六頁、本院卷（二）第二
    頁）。而被告並非極有資力之人（參本院卷（一）第二二三頁以下之財產資料及
    個人綜合所得稅申報資料），其若無居住使用之需要，何須特意解除其原先之三
    百八十萬元定期存款契約（參本院卷（一）第一四一頁），為同案被告甲○○代
    為償還案外人第七商業銀行之貸款債務，憑以購買無使用需要之上開房地？６、
    被告於九十一年四月十一日之支票退票日，已發現同案被告甲○○無力清償一百
    萬元之債務，之後亦經案外人第七商業銀行通知同案被告甲○○無力繳付上開貸
    款之本金利息。且被告本身既已有房屋居住，而無急迫需要上開房屋，供其居住
    。復曾因與同案被告就上開房地，為虛偽買賣，甫遭法院判刑確定，而執行完畢
    。衡以常情，被告若非執意為幫助同案被告甲○○脫產，應無可能再與同案被告
    甲○○為一般常人均不願，亦不可能為之上開買賣。換言之，若上開房地具有五
    百萬元之價值（土地公告現值為一百二十五萬七千六百四十四元、房屋課稅現值
    為五十九萬一千四百元，參本院卷（一）第二二三頁），則案外人第七商業銀行
    基於第一順位抵押權人之地位，就上開房地為強制執行拍賣後，應已足以受償三
    百七十八萬元之債務。故被告雖為上開貸款之主債務人，實際上在強制執行後，
    應無庸為同案被告甲○○代為償付任何貸款債務。是被告上開所為顯與一般常人
    所為有悖。又被告明知同案被告甲○○已無任何資力，償還其債務，其為何尚於
    九十二年一月七日，給付尾款價金二十二萬元予同案被告甲○○時，尚同時另出
    借七十八萬元予同案被告甲○○，而共計匯入一百萬元予同案被告甲○○（參本
    院卷（一）第六七頁）？７、上開房地於被告與同案被告甲○○買賣時，除案外
    人第七商業銀行之第一順位抵押權外，尚有案外人陳銪銍之第二順位抵押權二百
    萬元（參本院卷第（一）第六五頁），惟被告僅知須由其清償案外人第七商業銀
    行貸款後，憑以塗銷第一順位抵押權，卻未一併要求同案被告甲○○須先行塗銷
    第二順位抵押權，或邀同抵押權人陳銪銍參與簽約，同意日後配合辦理塗銷第二
    順位抵押權，即率行同意向同案被告甲○○購買上開房地，並當場給付一百萬元
    之訂金。此舉顯與一般房地之買受人之行舉相違。被告雖辯稱：其係相信同案被
    告甲○○會處理，並已由同案被告甲○○開立一紙二百萬元之本票（參九十二年
    度偵字第一五七六八號偵查卷第一七頁）交付予案外人陳銪銍云云。然同案被告
    甲○○在該時，已屬無資力之人，既無能力償還被告一百萬元之債務及上開銀行
    貸款債務，渠又有何資力足以讓被告相信日後尚有資力足以清償案外人陳銪銍該
    二百萬元債務，憑以塗銷該第二順位抵押權？況若案外人陳銪銍事後拒不同意配
    合塗銷該二百萬元第二順位抵押權時，則被告豈非須承受負擔有該二百萬元抵押
    權之上開房地，而損失不菲。且案外人陳銪銍係於九十一年十二月十八日，始塗
    銷第二順位抵押權，但被告早於同年月十二日，即完成所有權移轉登記，顯見該
    第二順位抵押權塗銷與否，均不影響被告承受上開房地之所有權（參九十二年度
    偵字第一五七六八號偵查卷第九○頁、第九一頁）？由此足徵被告上開所為，顯
    與一般正常之房地買受人之行舉有悖。８、被告辯稱：係以同案被告甲○○積欠
    之一百萬元債務，抵償上開房地之一百萬元之訂金云云，惟其所辯與本院卷（一
    ）第六三頁至第六五頁所附之不動產買賣契約書所載「被告係以現金一百萬元給
    付訂金一百萬元，並經同案被告甲○○當場簽收」之情節不符。另辯護人固代被
    告辯稱：其於八十九年五月間，受同案被告甲○○之託，以其為主債務人，同案
    被告甲○○為連帶保證人，向案外人第七商業銀行借款三百六十萬元。其中之二
    百五十萬元貸款部分已由同案被告甲○○匯款至渠之帳戶內，另一百萬元貸款部
    分則由同案被告甲○○匯予案外人唯特貿易股份有限公司（參本院卷（一）第五
    一頁、第五二頁）云云。被告於九十三年六月十五日本院審理時，供稱：一百萬
    元貸款取得後，係由同案被告甲○○匯交予不知情之友人，另二百六十萬元貸款
    取得後，匯至同案被告甲○○帳戶內（參本院卷（二）該日審判筆錄第二○頁）
    云云，已與辯護人所代為辯解不符。復依辯護人所提附於本院卷（一）第六○頁
    之被告存摺交易明細所示，於八十九年五月八日、九日，該帳戶因「放款」而先
    後存入一百萬元、三百六十萬元，共計四百六十萬元，與辯護人所稱：借款三百
    六十萬元，亦有不符。況該帳戶先後於同日，隨即因「還款」而支出一百萬零二
    百零五元、二百五十萬元，因「匯款」而支出一百萬元，顯與辯護人所稱係匯款
    二百萬元予同案被告甲○○之帳戶內，有所不符。再者，上開四百六十萬元之貸
    款於償還三百五十萬二百零五元後，應僅餘一百餘萬元之本金、利息，尚待償還
    ，此與被告事後匯入案外人第七商業銀行三百七十八萬元，數目亦有未符之處。
    另依上開本院卷（一）第六○頁所附之被告存摺交易明細所示，上開貸款之利息
    ，均由被告以其開立之帳號：0000000號帳戶定期匯款，憑以繳納每月二
    萬二千五百元之本金利息。倘果如辯護人所稱，上開貸款均由同案被告甲○○取
    得，則為何被告尚須利用其另外之上開帳戶，定期匯款至其上開帳戶內，憑以定
    期繳還貸款本金？又被告先後經警詢問及檢察官訊問，一再辯稱：其於八十九年
    五月間，係貸款三百六十萬元，作為買賣上開房地之價金，用以支付予同案被告
    甲○○（參九十年度偵字第一五七六八號偵查卷第一一頁、第六四頁）云云。然
    此等重要有利之證據，該二人卻於前案偽造文書之刑事訴訟中，全未提及，致最
    後均遭法院以其與同案被告甲○○之買賣確屬虛偽，而均以論罪科刑（參九十二
    年度發查字第一五二九號偵查卷第一一頁至第二九頁之二份刑事判決）。由此足
    見被告辯稱：上開三百六十萬元貸款係其用以支付同案被告甲○○購賣上開房地
    之價金，故最終由同案被告甲○○全數取得云云，亦無可取。９、由上等情，在
    在足證被告所為顯與一般常人所為之正常買賣交易有違，應堪認被告上開所辯，
    尚無足取。是被告與同案被告甲○○所為之上開買賣，應屬虛偽無訛。且被告於
    前案偽造文書之刑事訴訟程序中，已明知同案被告甲○○即將受強制執行，仍配
    合同案被告甲○○為上開虛偽買賣，其損害債權之犯行亦屬明確。１０、被告與
    同案被告甲○○共同以上開虛偽買賣之方式，利用不知情之證人丙○○，轉委託
    不知情之案外人陳玉員，代為申請上開房地之所有權移轉登記，致使該管公務員
    將上開房地之所有權移轉原因為買賣之不實事項，登載於職務上所掌之土地登記
    簿等公文書上，憑此為同案被告甲○○處分渠所有上開房地之財產。稽其所為，
    顯足以生損害於告訴人，及地政機關對於不動產登記管理之正確性。綜上所述，
    本件事證明確，被告犯行堪予認定。
二、(一)、核被告所為，係犯刑法第二百十四條使公務員登載不實罪與同法第三百五十
    六條損害債權罪。被告與同案被告甲○○就上開使公務員登載不實之犯行，具有
    犯意之聯絡及行為之分擔，均為共同正犯；又被告雖非屬債務人，但與債務人即
    同案被告甲○○，就損害告訴人債權之犯行部分，具有犯意之聯絡及行為之分擔
    ，依刑法第三十一條第一項規定，仍應論以共同正犯。被告利用不知情之證人丙○○，轉委託案外人陳玉員，代為向地政機關，申請辦理上開房地之所有權移轉
    登記，為間接正犯。被告所犯上開二罪間，具有方法、結果之牽連關係，為牽連
    犯，應依刑法第五十五條規定，論以較重之使公務員登載不實一罪。被告曾因使
    公務員登載不實案件，經本院於八十九年八月十五日，以八十九年度訴字第一○
    三九號各判處有期徒刑四月，嗣經臺灣高等法院臺中分院於九十年一月十一日，
    以八十九年度訴字第一九七四號駁回上訴，而告確定，甫於九十年三月十三日執
    行完畢等情，有臺灣臺中地方法院檢察署刑案資料查註紀錄表、臺灣高等法院被
    告全國前案紀錄表各一紙在卷可按。其五年以內再犯本件有期徒刑以上之罪，為
    累犯，應依刑法第四十七條規定，加重其刑。(二)、爰審酌：被告正值壯年，國中
    畢業，係因與同案被告甲○○係交情至深之長年好友，始遭同案被告甲○○一再
    利用，協助同案被告甲○○進行脫產，憑以損害告訴人之權益。其雖目無法紀，
    於前案偽造文書之犯行遭判決確定後，再犯本罪，但其犯罪手段尚屬平和，且上
    開房地尚目前登記為被告所有，而被告尚非屬全無資力之人，告訴人日後之民事
    求償應無困難之處。被告未能與告訴人達成民事和解，暨犯罪後否認犯行，態度
    不佳等一切情狀，量處如主文所示之刑，並諭知易科罰金之折算標準。
三、同案被告甲○○部分，待通緝到案後，另行審結，附予指明。
據上論斷，應依刑事訴訟法第二百九十九條第一項前段，刑法第二十八條、第三十一
條第一項、第二百十四條、第三百五十六條、第五十五條、第四十七條、第四十一條
第一項前段，罰金罰鍰提高標準條例第一條前段、第二條，判決如主文。
本案經檢察官戊○○到庭執行職務。
中      華      民      國      九十三      年      六    月    二十九  日
                                臺灣臺中地方法院刑事第十二庭
                                    審判長法  官  吳  進  發
                                          法  官  劉  兆  菊
                                          法  官  唐  敏  寶
右正本證明與原本無異。
如不服本判決，應於送達後十日內向本院提出上訴狀（須附繕本），上訴於臺灣高等
法院臺中分院。
                                          書記官
中      華      民      國      九十三      年      六    月    二十九  日
附錄論罪科刑法條
刑法第二百十四條
明知為不實之事項，而使公務員登載於職務上所掌之公文書，足以生損害於公眾或他
人者，處三年以下有期徒刑、拘役或五百元以下罰金。
刑法第三百五十六條
債務人於將受強制執行之際，意圖損害債權人之債權，而毀壞、處分或隱匿其財產者
，處二年以下有期徒刑、拘役或五百元以下罰金。
